【裁判字號】    89,訴,1034
【裁判日期】    890809
【裁判案由】    確認抵押權不存在等
【裁判全文】
臺灣高雄地方法院民事判決  八十九年度訴字第一○三四號
    原      告  甲○○
    被      告  乙○○
右當事人間請求確認抵押權不存在等事件，本院判決如左：
      主      文
原告之訴駁回。
訴訟費用由原告負擔。
      事      實
甲、原告方面：
  一、聲明：
    (一)確認被告就高雄市○○區○○段○四六三、○四六三之一地號土地及坐落其上
      之高雄市○○區○○段五○建號建物即門牌號碼高雄市鹽埕區○○○路一一六
      之七號之本國式一、二層樓房住宅乙棟，應有部分均為二分之一，於民國七十
      年九月二十六日及同年十一月二日分別以鹽地(一)字第○二三五六○號、鹽地(一)
      字第○二六四三○號，向高雄市鹽埕地政事務所所登記之擔保權利價值債權額
      新台幣（下同）八十萬元、五十萬元之抵押權（下稱系爭抵押權）不存在。
    (二)被告應將前項之抵押權登記塗銷。
  二、陳述：
    (一)高雄市○○區○○段○四六三、○四六三之一地號土地及坐落其上之高雄市○
      ○區○○段五○建號建物即門牌號碼高雄市鹽埕區○○○路一一六之七號之本
      國式一、二層樓房住宅乙棟係屬原告所有，原告於五十年十月十八日將上開土
      地、建物之權利範圍二分之一贈與原告之妻莊李孋嫣。嗣莊李孋嫣於八十七年
      十一月間死亡，原告於辦理上開土地及建物之繼承登記時，竟發現有系爭抵押
      權之設定，抵押權人為原告之女婿即被告，設定義務人則為莊李孋嫣。
    (二)經詢問原告之子女，始知被告與莊李孋嫣間並無債權存在，設定系爭抵押權之
      目的在於防止原告將系爭土地及建物出售。依民法第八十七條規定，通謀為虛
      偽意思表示者，其意思表示無效，又抵押權係為擔保債權之履行而設，被告與
      莊李孋嫣間並無債權存在，系爭抵押權則失其附隨性而不成立。為此請求確認
      系爭抵押權不存在，並請求被告塗銷系爭抵押權之登記。
  三、證據：提出建物登記謄本、不起訴處分書影本各乙份，土地登記謄本二份，並
      聲請訊問證人莊德隆。
乙、被告方面：
  一、聲明：如主文所示。
  二、陳述：
    (一)系爭土地及建物之應有部分二分之一為莊李孋嫣所有。又莊李孋嫣曾開一家委
      託行，需要資金往來日本、東南亞、香港等地批貨及裝潢店面。被告之妻莊
      娜係莊李孋嫣之女，自六十六年大學畢業後，賺錢均供應莊李孋嫣，六十八年
      被告與莊娜訂婚後也陸續借錢給莊李孋嫣。至七十年時，莊李孋嫣主動提議
      將其所有之系爭土地、建物應有部分二分之一設定抵押權予被告，以保障被告
      之權利，是莊李孋嫣與被告確存有抵押權設定關係，並無虛偽意思表示。原告
      及其子女於八十七年十一月間繼承系爭土地、建物，卻以事先不知情及否認債
      權存在等薄弱事由請求確認系爭抵押權不存在，顯屬不實。
    (二)原告於七十一年十月一日將其所持有之系爭土地、建物應有部分另二分之一設
      定擔保權利價值一百二十萬元之抵押權予訴外人陳秋金，則在該次設定之前，
      原告應會向地政機關申請土地、建物之登記簿謄本檢視，否則亦要提供給陳秋
      金檢視，因此原告應該知道莊李麗嫣於七十年曾設定系爭抵押權予被告才是，
      而非不知情。又原告於七十七年八月二十五日再以其所有之上開土地、建物設
      定抵押權予訴外人鄭義雄，是依邏輯推演，原告顯然知情，且十多年來均無異
      議。
    (三)原告稱詢問其子始知悉被告與莊李孋嫣間並無債權存在，設定系爭抵押權僅係
      為防止原告將系爭抵押物出售云云。然莊李孋嫣既與原告擁有系爭土地、建物
      應有部分各二分之一，如莊李孋嫣不同意，原告又如何能出售？且證人莊德隆
      同為系爭抵押權之擔保債務人，自不會為不利自己之證述，其所證內容應不可
      採。況莊德隆當時在外地服役，並不瞭解實際狀況。
三、證據：提出土地登記簿謄本、建物登記簿謄本各乙份，並聲請訊問證人莊娜、
    李孋姃。
      理      由
一、原告起訴主張：高雄市○○區○○段○四六三、○四六三之一地號土地及坐落其
    上之高雄市○○區○○段五○建號建物即門牌號碼高雄市鹽埕區○○○路一一六
    之七號之本國式一、二層樓房住宅乙棟係屬其所有，其於五十年十月十八日將上
    開土地、建物之權利範圍二分之一贈與其妻莊李孋嫣。嗣莊李孋嫣於八十七年十
    一月間死亡，原告於辦理系爭土地、建物之繼承登記時，竟發現莊李孋嫣以其所
    有之系爭土地、建物之應有部分二分之一為被告設定擔保權利價值分別係八十萬
    元及五十萬元之抵押權。經詢問原告之子女，始知被告與莊李孋嫣間並無債權存
    在，設定系爭抵押權之目的在於防止原告將系爭土地、建物出售。是依民法第八
    十七條及抵押權附隨性之規定，請求確認系爭抵押權不存在，並請求被告塗銷系
    爭抵押權之登記等語。
二、被告則以：被告之妻莊娜係莊李孋嫣之女，自六十六年大學畢業後，賺錢均供
    應莊李孋嫣，六十八年被告與莊娜訂婚後也陸續借錢給莊李孋嫣，因莊李孋嫣
    開店批貨及裝潢店面需要資金。嗣於七十年時，莊李孋嫣主動提議將其所有之系
    爭土地、建物應有部分二分之一設定抵押權予被告，以保障被告之權利，是莊李
    孋嫣與被告確存有抵押權設定關係，並無虛偽意思表示。又原告分別於七十一年
    十月一日及七十七年八月二十五日將其所有之系爭土地應有部分另二分之一為訴
    外人陳秋金、鄭義雄設定抵押權，自應知悉被告業已取得系爭抵押權，原告主張
    其不知情自不可採。再若莊李孋嫣不同意原告出售系爭土地、建物應有部分二分
    之一，原告亦不得出售，莊李孋嫣自無須為防止原告將系爭土地、建物出售，而
    設定系爭抵押權，足見原告之主張顯屬不實等語，資為抗辯。
三、按公同共有人之權利義務，依其公同關係所由規定之法律或契約定之。除前項之
    法律或契約另有規定外，公同共有物之處分，及其他之權利行使，應得公同共有
    人全體之同意，民法第八百二十八條定有明文。又公同共有物權利之行使，除依
    其公同關係所由規定之法律或契約另有規定外，應得公同共有人全體之同意，而
    以公同共有之財產為訴訟標的者，其法律關係之性質既須合一確定，故非由公同
    共有人全體或得其他公同共有人全體之同意起訴或被訴，則於當事人之適格即有
    欠缺，最高法院四十一年度台上字第一七○號判例可資參照。查原告主張高雄市
    鹽埕區○○段○四六三、○四六三之一地號土地及坐落其上之高雄市○○區○○
    段五○建號建物即門牌號碼高雄市鹽埕區○○○路一一六之七號之本國式一、二
    層樓房住宅乙棟原係屬其所有，其於五十年十月十八日將上開土地、建物之應有
    部分二分之一贈與其妻莊李孋嫣。嗣莊李孋嫣於八十七年十一月間死亡，該應有
    部分復由原告及其子女即莊德璋、莊德隆、莊娜繼承，並於八十八年三月十一
    日辦理繼承登記之事實，業據原告提出建物登記謄本乙份，土地登記謄本二份為
    證，並為被告所不爭執，堪信為真實。次查，前揭應有部分係由原告與莊德璋、
    莊德隆、莊娜繼承取得，現尚未為分割之登記，仍登記為「公同共有」，有上
    開建物登記謄本及土地登記謄本二份在卷可稽，則依民法第一千一百五十一條之
    規定，原告與莊德璋、莊德隆、莊娜即公同共有前揭應有部分。又本件原告起
    訴請求確認被告對該應有部分無抵押權存在，並請求被告塗銷該抵押權之登記，
    即係就其與莊德璋、莊德隆、莊娜所公同共有之該應有部分二分之一權利之行
    使，揆諸首開法律規定，原告提起本件訴訟自應徵得莊德璋、莊德隆、莊娜之
    全體同意或與莊德璋、莊德隆、莊娜共同起訴為是。然原告提起本件訴訟係單
    獨提起，並未與莊德璋、莊德隆、莊娜共同為之；而原告是否已徵得莊德璋、
    莊德隆、莊娜全體同意，亦未經原告陳明，復未提出任何證據資料供本院參酌
    ，自難認原告業已徵得莊德璋、莊德隆、莊娜全體同意而提起本件訴訟。原告
    既未徵得上開公同共有人全體同意而單獨提起本件訴訟，依首開判例要旨，原告
    之當事人適格即有欠缺，顯無遂行本件訴訟之權能，是訴訟上權利保護之要件既
    有未符，其起訴自於法不合。
四、綜上所述，原告提起本件訴訟，當事人適格有所欠缺，其起訴自於法無據。從而
    ，原告請求確認被告就高雄市○○區○○段○四六三、○四六三之一地號土地及
    坐落其上之高雄市○○區○○段五○建號建物即門牌號碼高雄市鹽埕區○○○路
    一一六之七號之本國式一、二層樓房住宅乙棟，應有部分均為二分之一，於七十
    年九月二十六日及同年十一月二日分別以鹽地(一)字第○二三五六○號、鹽地(一)字
    第○二六四三○號，向高雄市鹽埕地政事務所所登記之擔保權利價值八十萬元、
    五十萬元之抵押權不存在及被告應將該抵押權登記塗銷，洵屬無據，應予駁回。
五、結論：原告之訴為無理由，依民事訴訟法第七十八條，判決如主文。
中      華      民      國    八十九    年      八      月      九      日
                              臺灣高雄地方法院民事第一庭
~B審判長法官  鄭月霞
~B法      官  郭貞秀
~B法      官  陳信旗
右為正本係照原本作成。
如不服本判決，應於送達後廿日內，向本院提出上訴狀並表明上訴理由，如於本
判決宣示後送達前提起上訴者，應於判決送達後十日內補提上訴理由書（須附繕本）。
中      華      民      國    八十九    年      八      月      九      日
~B法院書記官  梁  竫


司法院資訊處製作；財團法人民間司法改革基金會備份。
